臺灣新北地方法院刑事判決
110年度訴字第1090號
公  訴  人  臺灣新北地方檢察署檢察官
被      告  姜昌宏



指定辯護人  本院公設辯護人  張哲誠  
上列被告因公共危險案件，經檢察官提起公訴（110年度偵字第2
2876號），本院判決如下：
    主  文
姜昌宏故意以煤氣炸燬現供人使用之住宅，未遂，處有期徒刑貳
年。扣案之瓦斯桶壹桶、鐵製容器壹罐及打火機壹個均沒收。
    事  實
一、姜昌宏原係位在新北市○○區○○街000號至120號之集合住宅建
    築（下稱本案社區）住戶，可知悉集合住宅之中庭，乃構成
    集合住宅之一部分，若在有人居住之集合住宅中庭縱火，將
    生延燒至現供人使用住宅之危險結果，然僅因其情緒低落，
    而萌生輕生念頭，仍基於縱發生點燃煤氣而炸燬該集合式住
    宅之結果仍不違背其本意之不確定故意，於民國110年1月21
    日凌晨6時許，將4公斤容量之小型瓦斯桶搬至中庭花圃附近
    ，並持預先準備盛裝甲苯之鐵製容器1罐，將具有可燃性之
    甲苯液體淋在前開小型瓦斯桶噴口，再開啟瓦斯桶之安全閥
    ，以漏逸煤氣即瓦斯，復持打火機靠近小型瓦斯桶噴口後，
    按壓打火機點火引爆漏逸之瓦斯氣體，進而引發火災，使位
    於本案社區西側之國泰街116號至120號建築外部牆面有燻黑
    積碳之情，亦致方沛綺所有停放在上址中庭之車牌號碼000─
    1882號普通重型機車腳踏墊下方、左側車殼及內部管線損壞
    （起訴書漏載內部管線損壞部分，應予補充），以及詹金池
    （未據告訴）所有車牌號碼000─836號普通重型機車左右兩
    側車殼、座墊、腳踏墊受有多處損壞，足生損害於方沛綺、
    詹金池，並致生公共危險，幸經本案社區住戶及時發現，持
    滅火器撲滅火勢（起訴書誤載為經警消人員搶救將火勢撲滅
    ，應予更正），並通知消防人員到場，上址社區建築主體結
    構始未因此達喪失效用之程度而未遂。另經員警在現場扣得
    瓦斯桶1桶、鐵製容器1罐及打火機1個等物，而查悉上情。
二、案經方沛綺訴由新北市政府警察局板橋分局報請臺灣新北地
    方檢察署檢察官偵查起訴。
    理  由
一、證據能力：
　㈠按被告以外之人於審判外之言詞或書面陳述，除法律有規定
    者外，不得作為證據。又被告以外之人於審判外之陳述，雖
    不符同法第159 條之1 至第159 條之4 之規定，但經當事人
    於審判程序同意作為證據，法院審酌該言詞陳述或書面陳述
    作成時之情況，認為適當者，亦得為證據；而當事人、代理
    人或辯護人於法院調查時，知有該等不符合同法第159 條之
    1 至第159 條之4 之不得為證據之情形，而未於言詞辯論終
    結前聲明異議者，視為有前項之同意，刑事訴訟法第159 條
    第1 項、第159 條之5 分別定有明文。查本判決所引用被告
    以外之人於審判外之陳述，檢察官、被告及辯護人於本院準
    備及審判程序中均未爭執其證據能力（見本院卷52頁至第53
    頁、第76頁至第78頁），且迄至言詞辯論終結前亦未聲明異
    議，本院審酌上開證據作成時之情況，並無違法不當或證明
    力明顯過低之瑕疵，認為以之作為證據應屬適當，揆諸前揭
    規定，自均有證據能力。
　㈡另本院後述所引用之其餘非供述證據，經本院依法當庭提示
    令其辨認外，復無證據足證係公務員違背法定程序所取得，
    且當事人亦未表示反對意見，而為證明本案犯罪事實所必要
    ，亦得作為本案證據。
二、認定事實所憑之證據及理由：
    訊據被告姜昌宏固坦承有於前揭時、地以如事實欄一所載之
    方式，持打火機點火引爆漏逸之瓦斯氣體，進而引發火勢，
    使本案社區中國泰街116號至120號建築外部牆面有燻黑積碳
    之情，並致告訴人方沛綺、被害人詹金池所有之普通重型機
    車各受有如前述之損壞情形等情，惟矢口否認有何以煤氣炸
    燬現供人使用住宅之犯意，辯稱：因為社區有人說我壞話，
    導致我經營的民俗療法生意不佳，生活困難，覺得人生不如
    意，所以我想說在社區內自殺，讓房價下跌。我當時只是想
    用這種方式把我自己的頭炸開以自殺，沒有要炸燬中庭的意
    思云云。辯護人則為被告辯稱：依照被告傷勢及其遺留在現
    場的遺書，可知被告是為了自殺而犯下本案，其係在空曠的
    中庭引燃瓦斯，距離兩旁建物還有一段距離，所使用者之媒
    介為小型瓦斯桶，燃燒的範圍有限，依照鑑定書燃燒的實際
    面積僅有0.5平方公尺，未波及到建物，足以佐證被告無炸
    燬住宅之不確定故意云云。經查：
　㈠被告前揭坦承有於事實欄一所載時、地以事實欄一所載之方
    式，持打火機點火引爆漏逸之瓦斯氣體，進而引發火勢，使
    本案社區中國泰街116號至120號建築外部牆面有燻黑積碳之
    情，並致告訴人方沛綺、被害人詹金池所有之普通重型機車
    各受有如事實欄一所示之損壞情形等節，業據其始終坦承不
    諱（見偵卷第3頁至第4頁反面、第73頁至同頁反面、本院卷
    第51頁、第79頁），且有證人即告訴人方沛綺、證人即被害
    人詹金池，證人即被告之子姜捷堯於警詢時之證述在卷可稽
    （見偵卷第5頁至第10頁），並有新北市政府警察局板橋分
    局扣押筆錄、扣押物品目錄表、現場及損害情形照片、告訴
    人機車受損維修之估價單、新北市至府消防局火災原因調查
    鑑定書（內含火災原因調查鑑定書摘要、火災現場勘察人員
    簽到表、火災現場勘察紀錄及原因研判、火災出動觀察記錄
    、談話筆錄、救護紀錄表、保險資料、火災證物鑑定報告、
    火災現場平面圖及物品配置圖、火災現場照相資料等）各1
    份在卷可佐（見偵卷第11頁至第13頁、第15頁、第18頁至第
    60頁），另有瓦斯桶1桶、盛裝甲苯之鐵製容器1罐及打火機
    1個扣案可證，是以此節事實，首堪認定。另以被告行為地
    點在兩旁為集合住宅之中庭，且引爆瓦斯後起火位置不只一
    處可知，火勢實有延燒之可能，僅係因及早為住戶發現所撲
    滅，自仍有致生公共危險之虞，亦堪認定。
　㈡按行為人對於構成犯罪之事實，明知並有意使其發生者，為
    故意；行為人對於犯罪之事實，預見其發生，而其發生並不
    違背其本意者，以故意論，刑法第13條第1項、第2項分別定
    有明文。前者學理上謂為意欲主義，後者謂為容認主義。詳
    言之，「直接故意」係指行為人主觀上明知其行為將發生某
    種犯罪事實，並有使該犯罪事實發生之積極意圖；而「間接
    故意」則係指行為人主觀上已預見因其行為有可能發生某種
    犯罪事實，其雖無使該犯罪事實發生之積極意圖，但縱使發
    生該犯罪事實，亦不違背其本意而容許其發生之謂。而行為
    人有無犯罪之意欲，固為其個人內在之心理狀態，然仍可從
    行為人之外在表徵及其行為時之客觀情況，依經驗法則審慎
    判斷行為人係基於何種態樣之故意而實施犯罪行為，以發現
    真實（最高法院106年度台上字第375號判決意旨參照）。又
    「直接故意」又稱「確定故意」；「間接故意」又稱「不確
    定故意」。再查：
　　⒈本案被告雖以其僅係要自殺使本案社區房價下跌，並沒有
      要炸燬現供人使用住宅之犯意云云。而依被告案發後倒臥
      在社區中庭時，右手持水果刀，且為警在現場發現打火機
      及兩張紙條，其中1張紙條記載：「講我壞話讓我無生意
      可做，那就死給你看滿意嗎？」等語，有現場照片2張在
      卷可查（見偵卷第57頁），被告亦稱此為其遺言，水果刀
      是準備自殺不了時，要插進心臟用的等語（見本院卷第52
      頁），又被告送醫急救時，受有臉部、雙手臂、左腿腳共
      計面積5%之1度及2度燒燙傷等情，有新北市政府消防局救
      護紀錄表及火災現場勘察紀錄及原因研判之記載可憑（見
      偵卷第24頁、第39頁至同頁反面），可見被告自身確實因
      瓦斯引爆而受有燒燙傷之傷勢，綜參上開跡證被告辯稱其
      引爆瓦斯之主要目的係要自殺等情，固屬實在。
　　⒉惟觀諸卷內相關現場照片、火災現場物品配置示意圖（如
      附圖）所示之本案社區配置及損害情形，本案社區東西兩
      側為連棟式之集合住宅，東側集合住宅門牌號碼為新北市
      ○○區○○街000號至114號，西側為同街116號至120號，兩側
      集合住宅相對之中間區域為社區中庭，南側為本案社區出
      入口，位於南側中間處為地下室車道，地下室車道兩旁為
      社區大門，北側乃封閉構造無法出入；地下室車道北側緊
      鄰一小型花圃，東西兩側集合住宅面中庭側外牆及花圃北
      側皆有數輛機車停放，其中停靠在花圃最北側之告訴人機
      車（即附圖①機車，下以此稱之）腳踏墊下方、左側車殼
      及內部管線損壞；停靠在西側集合住宅外牆側並近西南側
      大門出入口處之被害人機車（即附圖②機車，下以此稱之
      ）則有左右兩側車殼、座墊、腳踏墊之多處損壞；附圖①
      機車後輪處旁可見到放置有本案被告行為時所持用之小型
      瓦斯桶，附圖①機車與該瓦斯桶旁地面有明顯燻黑積碳痕
      跡，另在附圖②機車所停靠之西側集合住宅外牆處亦有燻
      黑積碳痕跡（見偵卷第15頁至第17頁、第45頁、第48頁至
      第60頁）。由上可知，本案社區為一封閉型之集合住宅，
      東、西兩側連棟式集合住宅之各棟出入點為社區中庭，該
      中庭顯為集合住宅之一部分，被告於行為時為本案社區之
      住戶，自當知悉上情。⒉又觀新北市政府消防局火災原因
      調查鑑定書所示本案起火（戶）處乃位於本案社區中庭南
      側附近處所，即如附圖所示火字位置（見偵卷第26頁反面
      ）。再細究之，依被告所持用之瓦斯桶放置地點及地板燻
      黑積碳痕跡乃為在附圖①機車後車輪北側附近位置（見偵
      卷第15頁），並參以被告於本院審理中供稱其應該是在附
      圖①機車附近處引爆瓦斯等語（見本院卷第80頁），足可
      判斷被告引爆瓦斯之位置應即在附圖①機車旁地面燻黑痕
      跡處。惟本案實際引發火勢地點並不僅限於附圖①機車處
      ，相隔一段距離之如附圖②機車亦有明顯燒損情形，且受
      損情形比附圖①機車更為嚴重；再者，觀諸卷附現場照片
      ，在附圖②機車北側之西側集合住宅外牆處，仍有停靠其
      他自行車或機車等車輛，該等其他車輛明顯較接近附圖①
      機車，卻未有任何被炸燬、燒損痕跡（見偵卷第15頁、第
      49頁、第51頁、第55頁、第57頁），另參以經消防局調查
      人員採集附圖①機車之塑膠燒熔物、附圖②機車坐墊燒熔物
      等，經氣相層析質譜儀分析鑑驗結果，均含有易燃液體成
      分，依ASTM E1618分類均屬輕質芳香烴產品（如甲苯），
      有新北市政府消防局火災原因調查鑑定書之記載及照片可
      考（見偵卷第27頁、第52頁至第56頁），足徵附圖②機車
      之火勢並非係從附圖①機車延燒而至，而係被告在附圖①機
      車附近處倒出甲苯之易燃液體並持打火機點火引爆瓦斯後
      ，火星另噴往附圖②機車處而形成另一單獨起火位置，此
      與被告於偵查中供稱：當時機車離我約1公尺左右，我是
      先淋甲苯再開瓦斯桶再（筆錄誤載為「在」）點打火機，
      後來是噴火，但沒有造成氣爆等語（見偵卷第73頁）相符
      。
　　⒊由上可知，被告在社區中庭內引爆瓦斯時，明顯知悉中庭
      旁之兩側集合住宅及花圃旁皆有停靠機車，機車內存放有
      汽油等易燃物，極易燃燒，如其在中庭內引爆瓦斯，後續
      引發之爆風、高熱等急烈膨脹力極可能使周遭之物品毀壞
      或焚燬，是以停靠在中庭兩側及花圃旁之機車極可能因其
      在中庭內引爆瓦斯之行為而起火，並順勢延燒至兩側集合
      住宅。而被告當時為智識正常且有社會閱歷之人，對於其
      所居住之本案社區環境及引爆瓦斯後恐會毀壞引燃周遭物
      品之事理，自當有所預見，此情亦不因其當時心情甚為低
      落沮喪或憤慨等情而有所影響。另參被告於警詢時供稱：
      「（問：你是否知悉於社區住宅內及多部車輛旁點火可能
      會引起火勢？）沒有想那麼多」、「（問：你是知悉你於
      上址點火會造成周邊住宅、車輛的財損及人員的傷亡？）
      沒有想那麼多」等語（見偵卷第4頁），足可推知，被告
      在可預見其在中庭內引爆瓦斯可能會使周遭停靠之機車被
      破壞或焚燬，進而延燒至中庭兩側集合住宅之情況下，僅
      為達成其在本案社區內自殺以致房價下跌之報復心態，即
      不顧一切，在瓦斯桶噴口澆淋甲苯，並持打火機點燃漏逸
      瓦斯氣體試圖引爆，其主觀上具有縱炸燬現供人使用住宅
      亦不違背其本意之不確定故意，堪可認定。被告及辯護人
      否認被告存有上開主觀犯意云云，並不可採。
　　⒋辯護人雖以被告所持用之瓦斯桶僅為小型瓦斯桶，且燃燒
      面積不大，而認被告不具上開犯意云云。惟本院並非認定
      被告係明知故犯，亦即心存刻意要炸燬現供人使用住宅之
      確定故意，而係認定被告乃在可預見其所為將可能引發炸
      燬現供人使用住宅之危險情況下，卻因其執意自殺，即棄
      公共安全於不顧，在有諸多機車等車輛停靠之社區中庭內
      點燃瓦斯，而具炸燬現供人使用住宅亦不違背其本意之不
      確定故意。但縱被告雖僅使用小型瓦斯桶來點燃瓦斯以自
      殺，且本次實際點燃瓦斯後所衍生之火勢非鉅，但星星之
      火足以燎原，其以此方式自殺所帶來可能帶來嚴重延燒後
      果為被告可得預見，僅係因社區住戶及早發現火勢而持滅
      火器將火勢撲滅得宜，有新北市政府消防局板橋分隊火災
      出動觀察記錄可參（見偵卷第28頁），始未產生嚴重實害
      ，是被告所持用之工具及實際燒損範圍，仍不足推翻被告
      主觀上具有縱炸燬現供人使用住宅亦不違背其本意之不確
      定故意之情，辯護人此節所辯，仍非可取。
　㈢綜上，本案事證明確，被告犯行洵堪認定，應依法論科。
三、論罪科刑：
　㈠刑法第176條之準放火罪，其燒燬之原因係由於爆炸所致，亦
    即藉其爆風、高熱等急烈膨脹力，致其物毀壞或焚燬之義（
    最高法院84年台上字第1134號判例意旨參照）。另放火罪所
    稱燒燬住宅，以住宅之主要結構或構成住宅之重要部分，因
    火力之燃燒而喪失主要效用，並致住宅之全部或一部達到無
    法供正常居住使用之程度，始足當之（最高法院76年度台上
    字第8230號判決意旨參照）；準放火罪亦同，如炸燬之結果
    尚未使房屋重要構成部分如樑柱及支撐壁等喪失其效用，自
    僅構成未遂罪。本件被告行為時為53歲之成年人，有相當識
    別能力，當知若打開桶裝瓦斯開關，使煤氣漏逸，並搭配使
    用如甲苯之可燃液體，若遇星星火苗，極可能驟生氣爆火災
    ，波及周遭人事物之安全，卻在可預見上情之情況下，為達
    其個人在本案社區內自殺之目的，即不顧公共危險，仍在屬
    集合住宅之本案社區中庭內點燃瓦斯，自存有以煤氣炸燬現
    供人使用住宅之故意。又因被告上開行為所實際衍生之火勢
    已及時幸為社區住戶持滅火器撲滅，未波及該社區住宅之樑
    柱等主要構成部分，顯然尚未因燃燒而致住宅之主要結構體
    喪失效用，難謂已達炸燬之既遂程度。故核被告所為，係犯
    刑法第176 條、第173條第3 項、第1 項之故意以煤氣炸燬
    現供人使用之住宅未遂罪。被告引燃瓦斯前漏逸煤氣之前階
    段低度行為，應為其後漏逸煤氣炸燬現供人使用房屋致生公
    共危險之後階段高度行為所吸收，不另論罪。另被告上開所
    犯之罪，係列入公共危險章內，自以社會公安之法益為重，
    而不以其所焚之建物數或財物所有人數，分別定其罪名及罪
    數，且本罪原含有毀損性質在內，當不另論以毀損罪。
　㈡被告已著手以煤氣炸燬現供人使用住宅罪之實行，惟因未燬
    壞住宅主要構成部分，僅構成未遂犯，爰依刑法第25條第2
    項規定，按既遂犯之刑減輕其刑。
　㈢刑法第59條規定，犯罪之情狀可憫恕者，得酌量減輕其刑，
    同法第57條規定，科刑時應審酌一切情狀，尤應注意左列事
    項（共10款）為科刑重輕之標準，兩條適用上固有區別，惟
    所謂「犯罪之情狀」與「一切情狀」云云，並非有截然不同
    之領域，於裁判上酌減其刑時，應就犯罪一切情狀（包括第
    57條所列舉之10款事項），予以全盤考量，審酌其犯罪有無
    可憫恕之事由（即判例所稱有特殊之原因與環境等等，在客
    觀上足以引起一般同情，以及宣告法定低度刑，是否猶嫌過
    重），以為判斷。查被告本案所為固非可取，惟其所實行炸
    燬地點係在本案社區中庭之露天空間，此部分雖仍屬集合住
    宅之一部分，但較諸在住宅門口出入處、樓梯間甚或屋內為
    之，所生之危險性仍相對較低，且其後引發之火勢非鉅，實
    際上亦僅造成車輛受損及牆面燻黑等財物損害結果，尚非嚴
    重，且被告已與告訴人方沛綺達成和解，賠償其機車受損損
    失，有被告提出其與告訴人間之和解書1紙為憑（見本院卷
    第57頁），被害人詹金池於警詢時亦未就其機車受損部分提
    出告訴，而未多加追究，是被告就其所造成之損害已為部分
    填補，且其亦坦承客觀行為有錯，並非對其本案行為毫無檢
    討，是以其本案所犯之罪最輕本刑為7年以上有期徒刑，經
    依未遂犯規定減輕後，認縱處以被告最低刑度，仍有情輕法
    重之情，爰依刑法第59條規定酌減其刑，並遞減之。
　㈣爰以行為人之責任為基礎，審酌被告因個人恩怨，因事不如
    己意，即欲輕生，但亦存報復心態，而選擇在本案社區中庭
    內以如事實欄一所示之手段著手引爆漏逸瓦斯即煤氣，其行
    為之動機與目的尚非單純，且倘若確實引起氣爆且火勢蔓延
    ，恐造成本案社區嚴重之生命、身體、財產損失，對於公共
    安全危害非輕，幸而僅因生引燃告訴人及被害人機車及燻黑
    社區集合住宅外牆後果，造成之實害非屬嚴重，且其事後已
    與告訴人和解賠償告訴人所受損失，被害人亦未多加追究；
    兼衡被告自述教育程度為國中，案發時從事跌打損傷工作，
    現兼差送瓦斯桶，兒女已成年，目前租屋獨自居住，身體及
    經濟狀況不佳之個人生活狀況（見本院卷第82頁、第84頁）
    ，暨被告犯後坦承有為本案客觀犯行，知其行為有錯，但未
    深刻反省之態度等一切情狀，量處如主文所示之刑。另辯護
    人雖為被告請求為緩刑宣告云云。然本案被告所受宣告之刑
    度經依刑法第25條第2項、第59條規定遞減其刑後，已屬從
    寬，又參其本案犯罪動機與目的尚非單純，且其實際所為，
    乃係讓所有住於本案社區內之住戶皆承擔生命、身體及財物
    受害之風險，復被告於本案中雖坦承客觀犯行，惟其否認有
    主觀犯意，反省程度有限，難認其已從現階段之訴訟程序，
    深刻體認其所為之不當，自仍應予適當懲戒，以收警惕之效
    ，是以本案所宣告之刑並不存有何以暫不執行為適當之情形
    ，自無從為緩刑之宣告，併此說明。
四、沒收之說明：
　　扣案之瓦斯桶1桶、鐵製容器1罐及打火機1個，均係被告所
    有供本案犯行所用之物，業據其供承明確（見偵卷第4頁）
    ，爰均依刑法第38條第2項前段規定宣告沒收。
據上論斷，應依刑事訴訟法第299條第1項前段，刑法第176條、
第173條第3項、第1項、第25條第2項、第59條、第38條第2項前
段，判決如主文。
本案經檢察官鄭朝光提起公訴，檢察官劉家瑜到庭執行職務。
中　　華　　民　　國　　111 　年　　1 　　月　　18　　日
                  刑事第九庭    審判長法　官  何燕蓉
　　　　　　　　　
　　　　　　　　　                    法  官  林翊臻
　　　　　　　　　
　　　　　　　　　                    法  官  林米慧
上列正本證明與原本無異。
如不服本判決，應於判決送達後20日內敘明上訴理由，向本院提
出上訴狀 (應附繕本) ，上訴於臺灣高等法院。其未敘述上訴理
由者，應於上訴期間屆滿後20日內向本院補提理由書「切勿逕送
上級法院」。
                                      書記官  林惠敏
中　　華　　民　　國　　111 　年　　1 　　月　　21　　日
附錄本案論罪科刑法條全文：
中華民國刑法第173條
放火燒燬現供人使用之住宅或現有人所在之建築物、礦坑、火車
、電車或其他供水、陸、空公眾運輸之舟、車、航空機者，處無
期徒刑或7年以上有期徒刑。
失火燒燬前項之物者，處1年以下有期徒刑、拘役或1萬5千元以
下罰金。
第1項之未遂犯罰之。
預備犯第1項之罪者，處1年以下有期徒刑、拘役或9千元以下罰
金。
中華民國刑法第176條
故意或因過失，以火藥、蒸氣、電氣、煤氣或其他爆裂物，炸燬
前三條之物者，準用各該條放火、失火之規定。